臺灣高等法院高雄分院民事判決　　　　 94年度上易字第174號
上　訴　人　丙○○
被 上訴 人　乙○○
　　　　　　甲○○
訴訟代理人　楊水柱律師
上列當事人間請求返還土地等事件，上訴人對於民國94年7 月11
日臺灣屏東地方法院93年度訴字第255 號第一審判決提起上訴，
本院於94年12月7日言詞辯論終結，判決如下：
    主  文
上訴駁回。
第二審訴訟費用由上訴人負擔。
    事實及理由
一、被上訴人起訴主張：坐落屏東縣南州鄉巷○○段608-19地號
    土地（下稱系爭608 之19地號土地）經法院實施拍賣而由伊
    拍定買受，於民國92年11月19日取得權利移轉證書，原可藉
    由屏東縣南州鄉公所在如原判決附圖（下稱附圖）所示編號
    0-0-0-00-00-00連線（坐落同段608 之14及608 之18地號土
    地），與編號0-0-0-00-00-00-00 連線（坐落同段608 之13
    、608 之19地號土地）間之土地上所鋪設之道路（下稱系爭
    道路），向北通行原審共同被告潘永雄所有坐落同段608 之
    13地號土地（下稱系爭608 之13地號土地）如附圖所示編號
    Ｃ部分，及上訴人、原審共同被告吳仁、楊雪梅共有之坐落
    同段608 之14地號土地（下稱系爭608 之14地號土地）上如
    附圖所示編號Ａ部分，而與南州鄉○○路對外聯絡，除此之
    外，與公路並無適宜之聯絡。詎上訴人於93年1 月間除在伊
    之系爭608 之19地號土地上如附圖所示編號6'-9-8-6虛線位
    置設置鐵籬，並在如附圖所示編號10部分，搭建鐵皮屋1 棟
    外，且為阻止伊使用系爭道路，竟於如附圖所示編號4 至5
    間之位置及編號6 至7 間之位置，各設置鐵籬門1 座，將系
    爭道路封閉。另原審共同被告潘永雄則無權占用伊之系爭60
    8 之19地號土地上如附圖所示編號6'-9-8-6虛線範圍內部分
    ，供種植檳榔樹使用。爰依所有物返還請求權、所有權妨害
    排除請求權及袋地通行權之法律關係，求為判決：(一)原審共
    同被告潘永雄應將系爭608 之19地號土地上如附圖所示編號
    6'-9-8-6連線範圍內之檳榔樹砍除，及將此部分面積103 平
    方公尺之土地交還予被上訴人共有，上訴人應將同地號土地
    如附圖所示編號6'-9 -8-6 連線上之鐵籬及編號10部分，面
    積19.6平方公尺之鐵皮屋拆除。(二)上訴人應將設在系爭608
    之13、608 之14地號土地上如附圖所示編號4 至5 、6 至7
    連線上之地上物（即鐵籬門）拆除，不得妨害系爭608 之19
    地號土地與系爭道路之連繫通行。(三)上訴人、原審共同被告
    吳仁、楊雪梅應將系爭608 之14地號土地上如附圖所示編號
    Ａ部分，面積46平方公尺之土地，及原審共同被告潘永雄應
    將同段608 之13地號土地上，如附圖所示編號Ｃ部分，面積
    238 平方公尺之土地，留作通路，容許被上訴人通行，並不
    得為任何妨礙被上訴人通行之行為。
二、上訴人則以：被上訴人經法院實施拍賣而取得之系爭608 之
    19地號土地，原係伊兄潘清誥所有；系爭608 之13及608 之
    14地號土地則係伊與吳仁、楊雪梅等3 人所共有，伊並未同
    意開闢道路供公眾使用。且系爭道路原係潘清誥向伊借路所
    鋪設，並非鄉公所鋪設供公眾通行之道路，被上訴人如未能
    提出土地所有權人之同意書，即應受敗訴判決。又被上訴人
    除系爭道路外，尚可通行道路旁之水溝地。且依民法第787
    條及788 條規定，有通行權人對於通行地因此所受之損害，
    應支付償金等語，資為抗辯。
三、原審判決：(一)上訴人應將系爭608 之19地號土地，如附圖所
    示編號6'-9-8-6連線上之鐵籬，及附圖所示編號10部分，面
    積19.6平方公尺之鐵皮屋拆除；原審共同被告潘永雄應將同
    地號土地，如附圖所示編號6'-9-8-6範圍內，面積103 平方
    公尺土地交還被上訴人。(二)上訴人應將設在系爭608 之13地
    號、608 之14地號土地上如附圖所示編號4 至5 連線、6 至
    7 連線之地上物拆除，不得妨害系爭608 之19地號土地與系
    爭道路之連繫通行，並駁回被上訴人其餘之訴。上訴人於本
    院聲明：(一)原判決關於命上訴人應將系爭608-13地號、608-
    14地號土地上，如附圖編號4至5連線、6至7連線之地上物拆
    除，不得妨害系爭608 之19地號土地與系爭道路之連繫通行
    部分，廢棄。(二)廢棄部分，被上訴人在第一審之訴駁回。被
    上訴人則聲明：上訴駁回。（原審判決被上訴人敗訴部分，
    及上訴人應將系爭608 之19地號土地，如附圖所示編號
    6'-9-8 -6 連線上之鐵籬，及附圖所示編號10部分，面積
    19.6平方公尺之鐵皮屋拆除部分，均未據聲明不服，已告確
    定）
四、兩造對於下列事項不爭執，並有土地登記謄本及不動產權利
    移轉證書附卷可稽，且經原審至現場履勘及囑託屏東縣東港
    地政事務所地政人員測量，繪製土地複丈成果圖在卷足憑，
    堪信為真實：
  (一)坐落屏東縣南州鄉巷○○段608 之19地號土地原屬訴外人即
    上訴人之兄潘清誥所有，嗣經法院實施拍賣而由被上訴人於
    92年11月13日拍定，並於92年11月19日取得權利移轉證書。
  (二)坐落屏東縣南州鄉巷○○段608 之13地號土地係原審共同被
    告潘永雄所有。
  (三)坐落屏東縣南州鄉巷○○段608 之14地號土地係上訴人、原
    審共同被告吳仁、楊雪梅所共有。
  (四)如原判決附圖所示編號0-0-0-00-00-00連線（坐落同段608
    之14及608之18地號土地），與編號0-0-0-00-00-00-00連線
    （坐落同段608之13、608之19地號土地）間之土地，鋪設有
    柏油路面（即系爭道路），向北通行原審共同被告潘永雄所
    有坐落同段608之13地號土地如附圖所示編號Ｃ部分，及上
    訴人、原審共同被告吳仁、楊雪梅共有之坐落同段608之14
    地號土地如附圖所示編號Ａ部分，而與南州鄉○○路對外聯
    絡。
  (五)如原判決附圖所示編號4 至5 之位置、編號6 至7 之位置上
    之鐵籬門各1 座，係上訴人於被上訴人拍定系爭608 之19地
    號土地後之93年1月間所設置。
五、被上訴人主張系爭道路係屏東縣南州鄉公所所鋪設而供公眾
    通行之道路，因上訴人在該道路上如附圖所示編號4 至5間
    之位置及編號6 至7 間之位置，各設置鐵籬門1 座，而妨阻
    其所有之系爭608 之19地號土地與南州鄉○○路之聯絡，依
    所有權妨害排除請求權及袋地通行權之法律關係，伊得請求
    上訴人將該地上物即鐵籬門拆除，不得妨害系爭608 之19地
    號土地與系爭道路之連繫通行等語，被上訴人則以前開情詞
    置辯。是兩造之爭點在於：系爭道路是否係屏東縣南州鄉公
  　所所鋪設而供公眾通行之道路，如否，被上訴人得否主張袋
    地通行權等節。而本件系爭道路如屬屏東縣南州鄉公所所鋪
    設而供公眾通行之道路，則被上訴人所有之系爭608-19地號
    土地即非與公路無適宜之聯絡，而與民法第787 條所定袋地
    之要件不符，本院即無再審究被上訴人得否主張袋地通行權
    之必要。
六、經查：
  (一)系爭608 之19地號土地除面臨系爭道路外，四周均與鄰地農
    田相連，東、南側約數十公尺外有大約10米寬灌溉渠道流經
    ，僅北面隔系爭608 之13地號土地有約6 米寬之南州鄉○○
    路，係唯一之對外通路等情，業據原審現場履勘無訛，製有
    勘驗筆錄及繪製現場圖附卷可按，並有被上訴人所提現場照
    片、地籍圖在卷可憑，足見系爭608之19地號土地，除系爭
    道路外，顯無其他對外聯絡之通路。至上訴人雖稱系爭道路
    旁尚有可供被上訴人通行之水溝地云云，然上訴人所指位置
    乃系爭道路柏油路面邊界與農田間約數十公分寬之緩衝地帶
    ，土壤鬆軟，表面高低不平，且已供插設鄰地農作物棚架支
    柱，並不堪供通行使用等情，業經原審履勘屬實，並有照片
    附卷可參，是上訴人此部分所辯，並不足取。
  (二)系爭道路係屏東縣南州鄉公所應鄰近農民請求，於87年6 月
    間以「壽元村巷道改善零星工程」為名設計招標所鋪設，且
    為確保供公眾使用之目的，鋪設前不僅曾與道路鄰近農民協
    商，並由鄉民代表出面參與協調，及由上訴人之兄潘清誥出
    面協商徵得土地所有權人同意而舖設，經費來源則依據臺灣
    省政府民政廳推動「87年度一般小型零星工程計畫」辦理，
    且經省府民政廳以87年4 月15日87民四字第87002284號函核
    定上開補助工程名稱後，由屏東縣政府轉請南州鄉公所以省
    府補助地方基層建設零星小型工程經費所執行鋪設，工程竣
    工後，需供公眾使用，並無整修私有非公眾使用之通道之情
    況等情，除據證人即屏東縣南州鄉公所經建課課長張國英到
    庭結證綦詳，並有(1)屏東縣政府94年1 月24日屏府民行字第
    0940015036號函、(2)屏東縣南州鄉公所93年9 月6 日屏南鄉
    經建字第09 3000 6310號函、(3)屏東縣南州鄉公所93年10
    月1 日屏南鄉經建字第0930006653號函暨所附屏東縣南州鄉
    公所工程驗收紀錄報告表、(4)屏東縣南州鄉公所93年10月14
    日屏南鄉經建字第0930007309號、(5)屏東縣南州鄉公所93年
    11月3 日屏南鄉經建字第0930007569號復本院函附卷可稽，
    其中屏東縣南州鄉公所93年10月1 日屏南鄉經建字第093000
    66 53 號函文更載明「本案本所重新調閱相關工程設計招標
    檔案資料，巷子內段608-14地號上瀝青混凝土道路，八十七
    年六月間『確實』由本所設計招標鋪設」等語（見原審卷第
    94頁），及屏東縣南州鄉公所93年10月14日屏南鄉經建字第
    09 30007309 號亦載明：系爭道路鋪設瀝青混凝土目的在於
    改善農業道路，便利產業道路交通與農產品運輸等情（見原
    審卷第102 頁）；復經原審依職權調閱屏東縣南州鄉公所壽
    元村巷道改善零星工程案全卷在案可稽。且證人張國英於原
    審另證述：依作業程序，在非徵收土地開闢道路，須具備二
    個要件，一個為無償，一個是所有權人或管理人的同意，且
    要供公眾使用。如符合上述要件，鄉公所才會施作，如未得
    所有權人或管理人之同意，不會去施作。系爭道路施作工程
    進行順利，期間無人出面反對或主張權利，亦不曾發生糾紛
    等語（見原審卷第119 頁、第120 頁、第122 頁），是系爭
    道路地確為屏東縣南州鄉公所徵得上訴人及其他土地所有權
    人之同意無償提供土地而依法鋪設供公眾使用之道路，堪予
    認定。
  (三)上訴人雖辯稱系爭道路係由608之19地號土地原所有人潘清
    誥於大約5 年前向伊借路所鋪設，僅供潘清誥與伊使用，伊
    未同意該道路供公眾使用云云，並舉證人潘清誥及當時參與
    協調之鄉民代表陳明倫於原審證述系爭道路並非南州鄉公所
    所鋪設云云。惟證人潘清誥證稱：鄉民代表陳明倫以該現場
    塵土飛揚，主動向伊表明願代為鋪設，伊未曾與任何人接觸
    協調，亦不知為何人鋪設，只是外出工作回來就已經鋪好了
    云云，證人陳明倫則證稱：係潘清誥主動向伊要求，伊乃向
    包商林明達商量若在別處施工後仍有賸餘柏油，就請順便鋪
    設，嗣後亦由該包商分期鋪設完成等語，是其2 人所證情節
    已有不符，且與屏東縣南州鄉公所工程驗收紀錄報告表上記
    載系爭道路係三井土木包工業向屏東縣南洲鄉公所承攬施作
    等情（見原審卷第97頁）不符，則證人潘清誥及陳明倫證述
    系爭道路並非鄉公所所鋪設云云，並不足採。又系爭道路西
    側雖僅臨分屬原審被告潘永雄所有及被上訴人共有之系爭60
    8 之13、608 之19地號土地，然東側自北而南尚臨同段608
    之17、608 之31、608 之30、608 之29等地號土地等情，亦
    有地籍圖在卷可查。且原審履勘現場時，發現鄰地使用人仍
    利用系爭道路未經封閉部分，向北通行至南州鄉○○路等情
    ，有勘驗筆錄在卷可按。參以系爭道路末端臨近灌溉渠道，
    亦經原審勘驗屬實，則系爭道路自可供附近農地灌溉、取水
    之通行使用。上訴人辯稱系爭道路係潘清誥向伊借路所鋪設
    ，僅供潘清誥與伊使用，非公眾通行之道路云云，即非可採
    。況依屏東縣南州鄉公所工程驗收紀錄報告表上記載系爭道
    路係87年7 月10日完成驗收等情觀之，若非該道路所需用地
    係經上訴人同意無償提供，屏東縣南洲鄉公所豈能順利招標
    鋪設道路並完成驗收，且該道路鋪設之初，既經屏東鄉公所
    規劃為供公眾使用之道路，上訴人若未表同意，何以遲至被
    上訴人經法院拍賣而拍定系爭608 之19地號土地後，始在系
    爭道路上設置鐵籬門各一座，實與常情有違，是上訴人辯稱
    系爭道路係潘清誥向伊借路所鋪設，僅供伊與潘清誥2 人使
    用，伊未同意該道路供公眾使用云云，自非可採。至上訴人
    另辯以被上訴人應提出土地所有權人之同意書，否則不能證
    明伊有同意提供土地開闢系爭道路云云，惟被上訴人雖未提
    出土地所有權人之同意書，但不能遽此推翻系爭道路係屏東
    縣南州鄉公所徵得上訴人及其他土地所有權人之同意無償提
    供土地而鋪設供公眾使用之道路之事實，是上訴人此部分抗
    辯，亦非可採。
七、按土地因與公路無適宜之聯絡，致不能為通常之使用者，土
    地所有人得通行周圍地以至公路，民法第787 條第1 項前段
    定有明文，其目的乃使土地與公路有適宜之聯絡，而得為通
    常之使用，故妨阻土地與公路適宜之聯絡，致不能為通常之
    使用者，土地所有人得請求除去之，且所妨阻者，即使在道
    路上，土地所有人亦得請求除去之，始能貫徹該條規定之目
    的。又所有人，於法令限制之範圍內，得自由使用、收益、
    處分其所有物，並排除他人之干涉，民法第765 條亦定有明
    文。是在既成道路上設置障礙物，因而妨阻土地與公路適宜
    之聯絡，致不能為通常之使用者，土地所有人即得請求除去
    之。查系爭道路既係屏東縣南州鄉公所徵得上訴人及其他土
    地所有權人之同意無償提供土地而舖設，並於87年7 月10日
    完成驗收，供公眾通行，迄上訴人於93年1 月間設置鐵籬門
    為止，已達5 年，是系爭土地已屬既成道路，而有公用地役
    關係存在。又系爭608 之19地號土地，除系爭道路外，顯無
    其他對外聯絡之通路，已如前述，是上訴人在系爭道路上如
    附圖所示編號4 至5 間之位置及編號6 至7 間之位置，各設
    置鐵籬門1 座，自屬妨阻被上訴人之系爭608 之19地號土地
    ，與南州鄉○○路之聯絡，致不能為通常之使用，依上開說
    明，被上訴人自得請求上訴人將系爭道路之地上物即鐵籬門
    拆除，不得妨害系爭608 之19地號土地與該道路之連繫通行
    。至袋地通行權人對於通行地因此所受損害，依民法第787
    條及788 條規定固應支付償金，惟償金之支付與通行權間並
    無對價關係，且系爭道路既係屏東縣南州鄉公所所鋪設而供
    公眾通行之道路，則系爭608-19地號土地即非與公路無適宜
    之聯絡，而與民法第787 條所定袋地之要件不符，被上訴人
    本不得主張袋地通行權，上訴人辯以依民法第787 條及788
    條規定，被上訴人應支付償金，否則，伊毋庸將系爭道路之
    地上物即鐵籬門拆除云云，即有誤會。
八、綜上所述，被上訴人依民法第767 條中段規定，請求上訴人
    應將設在系爭608 之13地號、608 之14地號土地上如原判決
    附圖所示編號4 至5 之位置及6 至7 之位置上之地上物即鐵
    籬門拆除，不得妨害系爭608 之19地號土地與系爭道路之連
    繫通行，即屬正當，應予准許。原審就此部分為上訴人敗訴
    之判決，核無違誤，上訴意旨指摘原判決此部分不當，求予
    廢棄改判，非有理由，應予駁回。又本件事證已臻明確，兩
    造其餘攻擊防禦方法及所舉證據，於判決結果不生影響，毋
    逐一論述必要，併此敘明。
九、據上論結：本件上訴為無理由，依民事訴訟法第449 條第1
    項、第78條，判決如主文。
中　　華　　民　　國　  94　　年　　12　　月　　21　　日
                                民事第四庭
                                    審判長法官 蔡文貴
                                    法      官 黃科瑜
                                    法      官 徐文祥
以上正本證明與原本無異。
不得上訴。
中　　華　　民　　國　94　　年　　12　　月　　21　　日
                                    書  記  官 黃富美
